臺灣士林地方法院民事判決　　　　　　　93年度訴字第1019號
原　　　告　甲○○
訴訟代理人　丙○○
被　　　告　乙○○
訴訟代理人　孫世群律師
上列當事人間請求返還房屋等事件，本院於民國94年8 月31日言
詞辯論終結，判決如下：
    主  文
被告應將坐落台北縣淡水鎮○○段五六六地號土地，所有權範圍
九分之三，及建號八七一門牌號碼為台北縣淡水鎮○○○路○段
五巷十一號房屋及如附圖所示Ａ、Ｂ部分建物（面積合計肆伍點
柒柒平方公尺），返還原告。
被告應自民國九十三年一月十三日起，至返還第一項所示不動產
予原告之日止，每月給付原告新台幣壹仟伍佰拾捌元。
原告其餘之訴駁回。
訴訟費用由被告負擔。
    事實及理由
一、按：「訴狀送達後，原告不得將原訴變更或追加他訴。但有
    下列各款情形之一者，不在此限：……2.請求之基礎事實同
    一者。……7.不甚礙被告之防禦及訴訟之終結者。」，民事
    訴訟法第255 條第1 項第2 、7 款規定甚明。原告於民國93
    年7 月18日起訴時訴之聲明第1 項僅請求被告應將土地坐落
    台北縣淡水鎮○○段566 地號，所有權範圍9 分之3 及其上
    建物建號871 ，門牌號碼為台北縣淡水鎮○○○路○ 段5 巷
    11號予原告，經測量後，於94年2 月2 日追加請求返還增建
    部分之建物（見本院卷81頁），再於94年6 月6 日就增建部
    分補充為如臺北縣淡水地政事務所北縣淡地測字第09400023
    31號函所附之複丈成果圖所示之增建部分面積合計為45.77
    平方公尺。核屬訴之追加，然查追加部分與原訴均為基於所
    有權之請求，且追加部分之爭點為增建部分所有權歸屬，與
    被告於第1 次言詞辯論期日所提出之抗辯相同，其基礎事實
    同一，且不甚礙被告之防禦及訴訟之終結，依民事訴訟法第
    255 條第1 項第2 、7 款之規定，認原告所為訴之追加為合
    法，先予敘明。
二、原告主張：坐落台北縣淡水鎮○○段566 地號土地，所有權
    範圍9 分之3 及其上建物即建號871 ，門牌號碼為台北縣淡
    水鎮○○○路○ 段5 巷11號房屋（未含附圖所示Ａ、Ｂ增建
    部分，下稱系爭不動產），係原告於92年12月11日參與本院
    92年度執字第4227號強制執行事件，拍定取得所有權，並取
    得權利移轉證書。系爭不動產雖因被告基於使用借貸關係占
    用，故公告不點交，惟被告占有之法律關係為使用借貸，並
    未訂有使用期限，原告自得隨時請求返還。故原告於得標取
    得系爭不動產後，隨即於92年12月31日寄發存證信函，通知
    被告應於收函日後10日內須將系爭不動產返還原告，惟被告
    於93年1 月2 日收受通知，於10日期限屆至之日，即93年1
    月12日仍未返還，其使用借貸關係即為終止，被告繼續占有
    系爭不動產即為無權占有，自應負有返還之義務，至增建部
    分因添附之規定，亦由原告取得所有權。且被告占有使用系
    爭不動產即享有相當於租金之不當得利，故原告得請求被告
    給付相當於租金之利得。爰聲明：(一)被告應將土地坐落台北
    縣淡水鎮○○段566 地號，所有權範圍9 分之3 及其上建物
    建號871 ，門牌號碼為台北縣淡水鎮○○○路○ 段5 巷11號
    及如臺北縣淡水地政事務所北縣淡地測字第0940002331號函
    所附之複丈成果圖所示之增建部分建物，返還原告。(二)被告
    應給付原告自93年1 月13日起，至返還系爭不動產之日止，
    每日相當於租金之不當得利新台幣（以下同）406 元。
三、被告則抗辯略以：系爭不動產原是其同父異母兄弟彭順源等
    3 人所有，因向淡水第一信用合作社貸款200 萬元，每月利
    息均由被告繳納，後因無力繳納，終遭拍賣，因被告無收入
    及殘障，故無能力負擔不當得利，至於增建部分，乃被告出
    資興建，不在公告拍賣範圍內，且該部分得獨立使用，不符
    合附合之規定，原告並未取得所有權云云，並聲明：駁回原
    告之訴。
四、兩造不爭執事項：
  (一)原告因拍賣取得系爭不動產所有權。
  (二)臺北縣淡水地政事務所北縣淡地測字第0940002331號函所附
    之複丈成果圖（即附圖）所示增建部分（面積合計為45.77
    平方公尺），為被告出資興建。
  (三)系爭不動產及附圖所示之增建部分為被告於拍賣前即占有使
    用迄今。
  (四)原告於得標取得系爭不動產後，於92年12月31日寄發存證信
    函，通知被告應於收函日後10日內將系爭不動產返還原告。
    被告於93年1 月2 日收受通知。
    上開事實，有不動產權利移轉證書、拍賣公告、存證信函及
    回執等件影本、土地登記謄本、臺北縣淡水地政事務所北縣
    淡地測字第0940002331號函及所附之複丈成果圖為證，且為
    被告所不爭執，堪信為真實。
五、本件經兩造協議後整理之爭點（見本院卷140 頁筆錄）：
  (一)增建部分是否由原告依民法第811 條附合規定取得所有權？
  (二)不當得利之請求是否過高？
  茲論述如下：
  (一)增建部分是否由原告依民法第811條附合取得所有權？
　1.原告主張增建部分由原告依民法第811 條附合規定取得所有
    權。被告則抗辯：該部分不在拍賣公告之範圍，且該部分得
    獨立使用，不因附合規定由原告取得所有權云云。按：「動
    產因附合而為不動產之重要成分者，不動產所有人，取得動
    產所有權。」民法第811 條定有明文。所謂重要成分，通說
    指兩物結合後，非經毀損或變更其物之性質，不能分離者而
    言。且此種結合，並以非暫時性為必要。前者學說上稱為固
    定性，後者則謂之繼續性。實則，動產與不動產結合後，如
    已具固定性及繼續性之程度，該動產殆已喪失獨立性，在社
    會經濟觀念上認兩者已變為一物之故，是以是否已成為重要
    成分，固定性或繼續性之有無，固屬一項客觀之判斷基準（
    物理上之基準），然最後之決定性衡量因素仍係在社會經濟
    觀念上判斷其有無獨立性（見謝在全著民法物權論上冊第29
    6 頁）。本件經本院至現場履勘所見，增建部分有2 個房間
    ，一個廚房，與原有主建物相通，門牌為中正東路5 巷11號
    ，水電共用，增建廚房有一後門，通往山坡有一鐵架梯子，
    可通往中正東路3 巷，廚房後有一約120 公分高之圍牆，系
    爭建物車輛出入需經由中正東路5 巷，有本院勘驗筆錄及照
    片可稽（見本院卷122 頁、118 頁），可認增建部分與原有
    建物係做為一體使用，雖廚房有一後門，通往山坡有一鐵架
    梯子，可通往中正東路3 巷，然僅供人行，且廚房後有一約
    120 公分高之圍牆，出入不便，車輛行駛需經由中正東路5
    巷始得抵達，且增建部分與原有建物相通，亦無獨立水電，
    可認增建部分在社會經濟上並無獨立性，增建部分縱為被告
    出資所興建，惟因該部分材料（動產）已與原有建物（不動
    產）結合，而成為其重要成分，即由原有建物不動產所有權
    人取得該部分動產之所有權，雖增建部分未載明於拍賣公告
    ，因所有權同一，嗣原告已因拍賣取得原有建物之所有權，
    並亦取得增建部分之所有權。
  2.按「所有人對於無權占有或侵奪其所有物者，得請求返還之
    。」民法第767 條前段定有明文。經查，系爭不動產及增建
    部分現由被告所占有，原告取得系爭不動產後已於92年12月
    31日寄發存證信函，通知被告應於收函日後10日內須將系爭
    不動產返還原告，惟被告於93年1 月2 日收受通知，於10日
    期限屆至之日，即93年1 月12日仍未返還，被告繼續占有系
    爭不動產即為無權占有，原告依民法第767 條規定請求被告
    返還，為有理由，應予准許。
  (二)不當得利之請求是否過高？
　1.又按「無法律上之原因而受利益，致他人受損害者，應返還
    其利益」，民法第179 條定有明文。又無權占有他人之土地
    、房屋，依社會之通常觀念，可獲得相當於租金之利益，亦
    有最高法院61年台上字第1695號判例足資參照。原告請求依
    土地公告現值，及原有部分建物之課稅現值總值之年息10%
    計算不當得利，被告則抗辯請求過高，應斟酌當地之繁榮情
    況而定，原告依最高之請求標準（10%）， 顯有過高等語。
    查被告無權占有原告所有之系爭不動產而受有利益，則原告
    依不當得利之法律關係請求被告返還其所受利益並無不合。
    按城市地方房屋之租金，以不超過土地及其建築物申報總價
    年息百分之10為限，土地法第97條第1 項定有明文。查系爭
    土地93年1 月之申報地價為每平方公尺8,640 元，有土地謄
    本在卷可稽，原告主張以公告地價計算，即有不合。依此計
    算，原告所有土地申報總價為278,323 元（8,640 元 ×96.
    64平方公尺×3/9= 278,323元，元以下四捨五入），房屋課
    稅現值為90,800元，合計為369,123 元。而系爭房屋面鄰台
    北縣淡水鎮○○○路5 巷，附近均是住家，該5 巷路寬約4
    公尺，無法會車，係一死巷，而屋後為山坡，原告占有系爭
    房屋係用以經營三發宮等情，已據本院履勘現場，製有勘驗
    筆錄在卷可稽。故本院審酌系爭土地之位置、工商業繁榮程
    度、被告利用系爭不動產之經濟價值及所受利益等因素，認
    前開房屋租金以土地申報總價及房屋課稅現值年息5%計算為
    相當。據上，認原告請求被告自93年1 月13日起至返還系爭
    不動產之日止，每月給付原告1,538 元（369,123 ×0.05÷
    12＝1,538 ，元以下四捨五入）部分，為有理由。至超過上
    開範圍之不當得利請求，即無理由。
六、從而，原告依民法第767 條前段之規定請求被告應將系爭不
    動產及附圖所示Ａ、Ｂ部分建物返還原告，另依民法第179
    條之規定，請求被告自93年1 月13日起至返還系爭不動產之
    日止，每月給付原告1,538 元部分為有理由，應予准許，其
    逾此部分之請求為無理由，應予駁回。
七、因本案事證已臻明確，兩造其他主張陳述及所提之證據，對
    前開結論並無影響，故毋庸再予審酌，附此敘明。
八、「各當事人一部勝訴、一部敗訴者，其訴訟費用，由法院酌
    量情形，命兩造以比例分擔或命一造負擔，或命兩造各自負
    擔其支出之訴訟費用。」，民事訴訟法第79條亦有明定。本
    件雖判決原告部分敗訴，惟因敗訴部分僅為不當得利之請求
    ，而此部分本未併計裁判費，故依上開規定，認以命被告負
    擔全部之訴訟費用為當。
九、據上論結，依民事訴訟法第79條，判決如主文。
中　　華　　民　　國　　94　　年　　9 　　月　　14　　日
                  民事第一庭法  官  陳麗芬
以上正本證明與原本無異。
如對本判決上訴須於判決送達後20日內向本院提出上訴狀。
中　　華　　民　　國　　94　　年　　9 　　月　　15　　日
                            書記官  黃惠苹
